【裁判字號】    89,台上,2339
【裁判日期】    891019
【裁判案由】    返還押租金
【裁判全文】
最高法院民事判決                              八十九年度台上字第二三三九號
    上 訴 人  乙 ○ ○
    被上訴人  甲○○○
            （即梁翠文）
右當事人間請求返還押租金事件，上訴人對於中華民國八十八年三月三十日台灣高等
法院台南分院第二審判決（八十七年度上字第三四五號），提起上訴，本院判決如左
：
    主  文
原判決關於反訴部分駁回上訴人對命其給付新台幣三百萬元本息之上訴及該訴訟費用
部分廢棄，發回台灣高等法院台南分院。
其他上訴駁回。
第三審訴訟費用，除發回部分外，由上訴人負擔。
    理  由
本件上訴人主張：伊於民國八十三年十二月六日與被上訴人簽訂醫院租用契約，向被
上訴人承租坐落嘉義市○○路一七八號整棟大樓（下稱系爭大樓）作為醫院使用，租
期自八十四年二月一日起至八十九年一月三十一日止，約定每月租金為新台幣（下同
）二十五萬元，伊已於簽約當日交付半年租金一百五十萬元及保證金五十萬元與被上
訴人。惟嗣後發見該大樓僅得作為診所使用，不符醫院使用之規定，經伊於八十四年
十一月十六日及同月二十日先後與被上訴人協商，被上訴人始答應伊於八十五年三月
底前取得系爭大樓之醫院使用執照，否則願將伊所交付之上開二百萬元悉數歸還。茲
被上訴人自簽約後達十五月之久，因迄無任何申請該醫院使用執照之行為，顯見其於
八十五年三月底前確定不能取得該大樓之醫院使用執照，伊已於同年三月二十八日以
存證信函向被上訴人為解除契約之意思表示，且被上訴人交付之系爭大樓不符債之本
旨，伊亦得依不完全給付或給付不能之規定，請求其損害賠償，被上訴人依法應將伊
交付之該二百萬元返還等情，爰依民法第二百二十六條第一項、第二百五十六條、第
二百五十九條之規定求為命被上訴人給付伊二百萬元及自訴狀繕本送達翌日起加計法
定遲延利息之判決。
被上訴人則以：伊祇將原供「茂男醫院」使用之系爭大樓出租與上訴人，兩造並未約
定該大樓之使用目的，伊亦未保證系爭大樓得為醫院使用。且依行政院衛生署（下稱
衛生署）八十二年七月七日衛署醫字第八二三五三一八號函及該署八十年七月一日曾
以衛署醫字第九五四九八七號醫院評鑑合格證明書評定「茂男醫院」屬地區醫院觀之
，可見上訴人承租系爭大樓作為醫院使用並無問題。伊從未答應上訴人於八十五年三
月底前取得系爭大樓之醫院使用執照，否則將收受之二百萬元返還上訴人其事，實際
上伊業於八十五年八月十三日取得系爭大樓准許醫院使用之使用執照，具見該大樓確
得為醫院使用無疑，上訴人逕行解除契約請求返還該二百萬元，尚非有據等語，資為
抗辯。並於第一審提起反訴，請求上訴人給付伊自八十四年十月一日起至八十五年九
月三十日止之十二個月租金三百萬元及自反訴狀繕本送達翌日即八十五年九月十一日
起加計法定遲延利息之判決。
原審依審理之結果，以：上訴人主張被上訴人於八十三年十二月六日就系爭大樓與其
簽訂醫院租用契約作為醫院目的使用，並經其交付半年租金一百五十萬元及保證金五
十萬元之事實，已據其提出醫院租用契約書為證，復經證人謝世昌證明屬實，固堪信
為真實。惟兩造租約既僅約定租用醫院，而未就醫院之規模、配備為任何約定，被上
訴人又已依約將系爭大樓交付上訴人使用，該大樓原開設「茂男醫院」曾經衛生署於
八十年七月一日以衛署醫字第九五四九八七號「醫院評鑑合格證明書」評定為地區醫
院無誤，且依衛生署八十二年六月十五日衛署醫字第八二三五三二七號函、同年七月
七日衛署醫字第八二三五三一八號函與嘉義市衛生局八十七年十月十三日八七市衛三
字第一一四五二號函及證人即該局承辦人施義雄之證詞觀之，上訴人若提出系爭大樓
申請變更負責人而未擴充床數、設備，應仍可為醫院使用而毋庸備妥建物使用執照之
必要，具見被上訴人交付之系爭大樓尚符合兩造租約之使用目的而無不完全給付或給
付不能情形。又被上訴人就系爭大樓於簽約交付後同意拆除違建並變更使用執照部分
，乃訂約後配合上訴人之要求所為，不能因之即謂兩造有同意變更原訂租約內容之意
，該拆除大樓違建部分以便申請變更使用執照，應出於上訴人之央求，上訴人自不能
再執此認為被上訴人交付之系爭大樓使用空間因拆除違建而減少面積或該租賃物不合
所約定之使用、收益狀態。至上訴人以被上訴人承諾於八十五年三月三十日前提出系
爭大樓變更之使用執照迄未履行為由因而解除契約一節，上訴人不但未依民法第二百
五十四條之規定為催告被上訴人為履行之通知，而被上訴人更否認兩造有約定於上開
期限內取得變更使用執照其事，且上訴人早於該期限屆滿前之同年三月二十八日即以
被上訴人給付不能為由解除契約，上訴人復不能證明上訴人委有給付不能情事（按被
上訴人事後亦於同年八月十三日取得該大樓之變更使用執照），其解除契約尤難謂為
合法有效。從而，關於本訴部分，上訴人依民法第二百二十六條第一項、第二百五十
六條及第二百五十九條等規定，訴請被上訴人返還其所交付之租金及保證金計二百萬
元本息，即非有據，不應准許。其次，關於反訴部分，被上訴人主張上訴人自八十四
年十月一日起至八十五年九月三十日止計十二個月租金三百萬元未給付之事實，為上
訴人所不否認，又上訴人所提出之契約書暨所舉之證人謝世昌、林秀琴，均不能證明
兩造間曾就系爭大樓醫院使用執照尚未取得前達成不收取租金之協議。則被上訴人反
訴請求上訴人給付上開所欠租金三百萬元本息，洵屬正當，應予准許，為其心證之所
由得，並說明兩造其他主張、抗辯與聲明證據為不足採之理由。爰維持第一審所為上
訴人關於本訴及反訴均敗訴之判決，駁回上訴人之上訴。
關於廢棄發回部分〔即原判決關於反訴部分駁回上訴人對命其給付三百萬元本息之上
訴部分〕：
查兩造簽訂租約交付系爭大樓後，被上訴人應上訴人之要求而拆除該大樓違建，並於
八十五年八月十三日取得大樓變更使用執照，既為原審確定之事實，則兩造間就系爭
大樓因拆除違建致使用空間減小，其期間如何給付租金究有無達成協議？即有待澄清
。且上訴人於第一審曾抗辯稱：「被上訴人曾答應未取得醫院使用執照之前租金不收
……若伊未給付租金，自八十四年六月以後至協議時被上訴人焉有不請求交付租金終
止租約，反答應租金始期以取得醫院建照增建完成次月再支付之理﹖」等語（見一審
嘉簡字第六六五號卷一二頁），而證人林秀琴復證稱「八十四年十一月二十一日這份
（協商資料）有梁小姐（被上訴人）自己寫的每月四萬元」「梁小姐承諾在這段期間
我們住的以每月四萬元租金，她有親筆寫的」云云（見原審卷一七八、一八二頁），
另上訴人提出未經被上訴人簽章同意之「八十四年十一月二十日」、「八十五年一月
未載日期」租賃契約書似均提及系爭大樓後棟違建拆除增建期間租金減半（或三分之
一）或不付租金之記載（見一審嘉簡字第六六五號卷一四頁、嘉簡調字第三七六號卷
一一頁）。果爾，則能否逕謂兩造間就該段期間租金如何計算未達成協議﹖亦滋疑義
。究竟兩造間就上開拆除大樓違建以便申領變更使用執照期間租金如何給付，係按原
約定之月租二十五萬元為準，抑因空間使用縮小而減少租金，甚或免付租金﹖似均未
明。原審未遑詳為調查明晰，遽行判決，自嫌速斷。再證人林秀琴於原審更證稱：「
……我們（指與上訴人）住在裏面，歹徒從拆掉那邊進來」「我們（指與上訴人）八
十五年二月遭強盜，全家都綁了，二月被搶我們立刻搬走，同時跟梁小姐（被上訴人
）解約」各等語（見原審卷一七八、一八○頁）。倘若該證人所稱非屬虛妄，則上訴
人於八十五年二月間搬離系爭大樓，兩造是否已同意終止租約﹖又雙方租約究係何時
合意終止﹖被上訴人提起反訴請求上訴人給付租金其起訖期間之依據為何﹖凡此均與
被上訴人得否請求本件租金及其租金額若干所關頗切，原審未進一步深究，徒以上開
理由而為此部分上訴人不利之論斷，尤有可議。本件反訴部分事實既欠明瞭，本院自
無從為法律上之判斷。上訴論旨指摘原判決關此部分為不當，求予廢棄，非無理由。
關於駁回上訴部分〔即原判決關於本訴部分駁回上訴人請求被上訴人返還租金及押租
金二百萬元本息之上訴部分〕：
原審本於上述理由維持第一審所為上訴人本訴部分敗訴之判決，駁回其上訴，經核於
法並無違背。上訴論旨，猶執陳詞，並以原審採證、認事及解釋契約之職權行使及其
他與判決基礎無涉之理由，指摘原判決關此部分為違背法令，聲明廢棄，不能認為有
理由。
據上論結，本件上訴為一部有理由，一部無理由，依民事訴訟法第四百七十七條第一
項、第四百七十八條第一項、第四百八十一條、第四百四十九條第一項、第七十八條
，判決如主文。
中      華      民      國    八十九    年      十      月     十九     日
                              最高法院民事第六庭
                                  審判長法官  朱  錦  娟
                                        法官  蘇  達  志
                                        法官  顏  南  全
                                        法官  陳  碧  玉
                                        法官  吳  麗  女
      右正本證明與原本無異
                                              書  記  官
中      華      民      國    八十九    年      十      月    三十一    日


司法院資訊處製作；財團法人民間司法改革基金會備份。
